ACORDAO-COMPLETO-2456415

ACÓRDÃO 2434/2021 ATA 5/2021 - PRIMEIRA CÂMARA

VISTOS, relatados e discutidos estes autos de embargos de declaração opostos por Maria Rosa Santos da Silva ao Acórdão 66/2021-TCU-Primeira Câmara;
ACORDAM os Ministros do Tribunal de Contas da União, reunidos em sessão da Primeira Câmara, com fundamento nos artigos 32, inciso II, e 34 da Lei 8.443/1992, ante as razões expostas pelo Relator, em:
9.1. conhecer dos embargos de declaração para, no mérito, rejeitá-los;
9.2. dar ciência desta deliberação à embargante e Tribunal Regional do Trabalho da 8ª Região/PA e AP.

Embargos de declaração em aposentadoria.

Primeira Câmara

3. Interessados/Responsáveis/Recorrentes:
3.1. Interessados: Maria Rosa Santos da Silva (XXX.725.622-XX).
3.2. Embargante: Maria Rosa Santos da Silva (XXX.725.622-XX).

13.1. Ministros presentes: Benjamin Zymler (na Presidência), Walton Alencar Rodrigues (Relator), Vital do Rêgo e Jorge Oliveira.
13.2. Ministros-Substitutos presentes: Augusto Sherman Cavalcanti e Weder de Oliveira.

WALTON ALENCAR RODRIGUES

Ministro Walton Alencar Rodrigues.

Trata-se de embargos de declaração opostos por Maria Rosa Santos da Silva ao Acórdão 66/2021-TCU-Primeira Câmara, o qual conheceu e negou provimento a pedido de reexame interposto pela embargante em face do Acórdão 5012/2020-TCU-Primeira Câmara, relator E. Ministro Bruno Dantas.
Por sua vez, o Acórdão 5012/2020-TCU-Plenário foi vazado nos seguintes termos:
	VISTOS, relatados e discutidos estes autos em que se aprecia aposentadoria instituída no âmbito do Tribunal Regional do Trabalho da 8ª Região/PA e AP,
	ACORDAM os Ministros do Tribunal de Contas da União, reunidos em sessão da Primeira Câmara, diante das razões expostas pelo Relator, e com fundamento no art. 71, incisos III e IX, da Constituição Federal de 1988, c/c os arts. 1º, inciso V, 39, inciso II, e 45 da Lei 8.443/1992, e ainda com o art. 260, § 1º, 261, caput e § 1º, e 262, caput e § 2º, do Regimento Interno do TCU, em:
	9.1. considerar ilegal a aposentadoria de Maria Rosa Santos da Silva, negando o registro ao ato correspondente;
	9.2. dispensar o ressarcimento das quantias indevidamente recebidas de boa-fé (enunciado 106 da súmula da jurisprudência predominante do TCU) ;
	9.3. determinar ao Tribunal Regional do Trabalho da 8ª Região/PA e AP que:
	9.3.1. no prazo de 15 (quinze) dias, faça cessar os pagamentos decorrentes do ato ora considerado ilegal, sob pena de responsabilidade solidária da autoridade administrativa omissa, até a emissão de novo ato, livre das irregularidades apontadas, a ser submetido à apreciação do TCU no prazo de 30 (trinta) dias;
	9.3.2. no prazo de 15 (quinze) dias, dê ciência do inteiro teor desta deliberação à interessada cujo ato ora é considerado ilegal, esclarecendo-lhe que o efeito suspensivo proveniente da interposição de recurso não a exime da devolução dos valores percebidos indevidamente após a notificação sobre o presente acórdão, em caso de não provimento do recurso porventura impetrado;
	9.3.3. no prazo de 30 (trinta) dias, informe ao TCU as medidas adotadas, sem prejuízo de encaminhar comprovante sobre a data em que a interessada tomou conhecimento do contido no item anterior;
	9.4. dar ciência deste acórdão ao Tribunal Regional do Trabalho da 8ª Região/PA e AP.
A ilegalidade e a negativa de registro do ato de concessão de aposentadoria decorrem da percepção, nos proventos da interessada, da parcela "opção", em desacordo com o artigo 40, § 2º, da Constituição Federal, com redação dada pela Emenda Constitucional 20/1998, e em violação à jurisprudência do TCU capitaneada pelo Acórdão 1599/2019-TCU-Plenário, relator  E. Ministro Benjamin Zymler.
Em síntese, a embargante requer o conhecimento e provimento dos embargos declaratórios, a fim de que sejam supridas as omissões, eliminadas as contradições e corrigido erro material, a seguir descritos.
Alega que o a decisão recorrida incorreu em erro material ao extrapolar o âmbito de devolutividade do pedido de reexame interposto em face do Acórdão 5012/2020-TCU-Primeira Câmara, ao criar novo fundamento para ilegalidade e recusa de registro do ato de concessão ante a proibição de pagamento cumulativo da parcela "opção" com a vantagem "quintos" ou "décimos", prevista no artigo 193, § 2º, da Lei 8.112/1990. 
A deliberação originária teve como único supedâneo para ilegalidade e negativa de registro do ato concessório a violação ao limite de proventos estabelecida no artigo 40, § 2º, da Constituição Federal, com redação dada pela Emenda Constitucional 20/1998.
Aponta que o acórdão embargado foi omisso ao não enfrentar as alterações promovidas pela Emenda Constitucional 103/2019, tendo em vista que a recorrente foi aposentada com fundamento na regra de transição do artigo 3º da EC 47/2005, o qual autoriza a percepção da vantagem decorrente do artigo 193 da Lei 8.112/1990, considerando o implemento do direito sob a equivalência das regras anteriores à EC 20/1998.
Aduz haver contradição havida entre os fundamentos do voto e do acórdão acerca do marco temporal a partir do qual seria devida o pagamento da "opção", ora referindo-se à data de revogação do artigo 193 da Lei 8.112/1990 (18/1/1995) , ora referindo-se à data de vigência da Emenda Constitucional 20/1998 (16/12/1998) . 
Afirma que houve contribuição sobre a função comissionada mesmo após a revogação do artigo 193 da Lei 8.112/1990.
Acusa omissão do acórdão embargado ao não examinar pedido de dispensa de devolução dos valores recebidos de boa fé, no período entre a suspensão dos efeitos Acórdão 5012/2020-TCU-Primeira Câmara com a interposição de pedido de reexame, até o julgamento definitivo da matéria, haja vista não haver presunção de irregularidade do ato de concessão.
É o relatório.

Maria Lúcia Miranda Álvares (27.710/OAB-PA)

Não atuou.

APOSENTADORIA. VANTAGEM DENOMINADA OPÇÃO. EMENDA CONSTITUCIONAL 20/1998. VEDAÇÃO. ILEGALIDADE. NEGATIVA DE REGISTRO. PEDIDO DE REEXAME. ARGUMENTOS INSUFICIENTES PARA MODIFICAR O ACÓRDÃO RECORRIDO. NEGATIVA DE PROVIMENTO. EMBARGOS DE DECLARAÇÃO. CONHECIMENTO. INEXISTÊNCIA DE VÍCIOS NA DELIBERAÇÃO EMBARGADA. REJEIÇÃO.CIÊNCIA.

APOSENTADORIA (APOS)

não atuaram.

Cuidam os autos de embargos de declaração opostos por Maria Rosa Santos da Silva ao Acórdão 66/2021-TCU-Primeira Câmara, o qual conheceu e negou provimento a pedido de reexame interposto pela embargante em face do Acórdão 5012/2020-TCU-Primeira Câmara, relator E. Ministro Bruno Dantas.
O Acórdão 5012/2020-TCU-Primeira Câmara considerou ilegal e negou registro a ato de concessão de aposentadoria em nome da embargante, em razão de pagamento indevido da parcela "opção", em desacordo com o artigo 40, § 2º, da Constituição Federal, com redação dada pela Emenda Constitucional 20/1998, e a jurisprudência do TCU, inaugurada pelo Acórdão 1599/2019-TCU-Plenário.
Em síntese, a embargante aponta existência de erro material, decorrente de extrapolação do âmbito do pedido de reexame por ela interposto em face do Acórdão 5012/2020-TCU-Primeira Câmara. A decisão originária teria fundamentado a ilegalidade e a negativa de registro do ato de concessão por violação ao limite de teto de proventos, estabelecido pelo artigo 40, § 2º, da Constituição Federal, com redação dada pela EC 20/1998. O acórdão embargado teria inovado ao impugnar o ato de aposentadoria com base na proibição de pagamento cumulativo da parcela "opção" com a vantagem "quintos" ou "décimos", estampada no artigo 193, § 2º, da Lei 8.112/1990. 
Alega omissão do acórdão guerreado em não enfrentar as alterações promovidas pela Emenda Constitucional 103/2019, as quais resguardaram a regra de transição do artigo 3º da EC 47/2005, que autoriza a percepção da vantagem decorrente do artigo 193 da Lei 8.112/1990, considerando o implemento do direito sob a equivalência das regras anteriores à EC 20/1998.
Aduz haver contradição entre os fundamentos do voto e do acórdão acerca do marco temporal a partir do qual seria devido o pagamento da "opção", ora se referindo à data de revogação do artigo 193 da Lei 8.112/1990 (18/1/1995) , ora se referindo à data de vigência da Emenda Constitucional 20/1998 (16/12/1998) . 
Assere que houve contribuição sobre a função comissionada mesmo após a revogação do artigo 193 da Lei 8.112/1990.
Acusa omissão do acórdão embargado em não examinar pedido de dispensa de devolução dos valores recebidos de boa-fé, no período em que os efeitos Acórdão 5012/2020-TCU-Primeira Câmara foram suspensos pela interposição de pedido de reexame, haja vista não haver presunção de irregularidade do ato de concessão diante do entendimento anterior do Acórdão 2076/2005-TCU-Plenário, relator E. Ministro Valmir Campelo.
Por fim, requer o conhecimento e provimento dos embargos declaratórios, a fim de que sejam supridas as omissões, eliminadas as contradições e corrigido erro material.
Feita essa introdução, decido.
Conheço dos embargos de declaração, satisfeitos os requisitos de admissibilidade estabelecidos nos artigos 32, inciso II, e 34 da Lei 8443/1992.
No mérito, falece razão ao embargante.
Não houve erro material decorrente de extrapolação do âmbito de devolutividade do pedido de reexame interposto em face do Acórdão 5012/2020-TCU-Primeira Câmara. No âmbito do Tribunal de Contas da União, o apelo recursal devolveu à instância ad quem a reapreciação de todos os aspectos que gravitam em torno do fundamento central da ilegalidade e negativa de registro do ato de concessão.
O voto condutor do acórdão embargado foi de clareza meridiana ao afirmar que o motivo da ilegalidade e recusa de registro ato concessório foi o pagamento irregular da vantagem denominada "opção", o qual granjeou sensível acréscimo aos proventos em relação à última remuneração contributiva do beneficiário em atividade, resultando em ostensivo descumprimento ao disposto no art. 40, caput e § 2º, da Constituição Federal, com redação dada pela Emenda Constitucional 20/1998.
A alusão à impossibilidade jurídica da percepção cumulativa das vantagens "opção" e quintos ou décimos nos proventos de aposentadoria, conforme vedação estampada na redação original do artigo 193, § 2º, da Lei 8.112/1990, foi meramente ancilar e não invalida o raciocínio de que a aposentadoria já era ilegal por afronta ao dispositivo constitucional (artigo 40, §2º, com redação dada pela EC 20/1998) . Assim, mesmo que a parcela opção prosperasse, não haveria respaldo jurídico ao pagamento simultâneo dessa vantagem com a incorporação de função, em razão do impeditivo legal, como verificado no ato de inatividade da interessada.
O relatório e o voto condutor da decisão embargada feriram os pontos essenciais ao julgamento da matéria, tendo afastado os argumentos da defesa relativos à segurança jurídica e à proteção da confiança. Foi enfatizada a natureza jurídica de ato complexo, cuja definitividade, validade e eficácia perante terceiros ocorrem com o registro no TCU, a inexistência de direito adquirido a regime de vencimentos, a não-violação de ato jurídico perfeito ou direito adquirido, bem como a necessidade de devolução dos valores indevidamente percebidos pelo interessado após a interposição de pedido de reexame com efeito suspensivo que não venha a ser provido.
 Nesse ponto, a deliberação fustigada ressaltou que o ato de aposentadoria deve observar as regras vigentes no momento da implementação de todos os requisitos legais e constitucionais para sua concessão, não cabendo falar em direito adquirido a vantagem devida em momento anterior à inativação. Dessa forma, foram afastadas as alegações de aplicação de regras de transição derivadas de emendas constitucionais posteriores à EC 20/1998.
Os marcos temporais também foram claramente definidos nos fundamentos da decisão guerreada, distinguindo-se a vigência art. 40, caput e § 2º, da Constituição Federal, com redação dada pela Emenda Constitucional 20/1998 (16/12/1998) , a partir da qual não mais seria devido o pagamento de vantagem opção, ainda que a interessada tivesse cumprido os requisitos para sua incorporação antes da data de revogação do artigo 193 da Lei 8.112/1990 (18/1/1995) .
Feitas essas considerações, rejeito os embargos declaratórios e voto por que o Tribunal acolha a minuta de acórdão que ora submeto à apreciação do colegiado.
TCU, Sala das Sessões Ministro Luciano Brandão Alves de Souza, em 2 de março de 2021.
WALTON ALENCAR RODRIGUES 
Relator